【裁判字號】    98,交聲,808
【裁判日期】    980430
【裁判案由】    違反道路交通管理處罰條例聲明異議
【裁判全文】
臺灣臺北地方法院交通事件裁定         98年度交聲字第808號
異  議  人
即受處分人  甲○○
上列異議人即處分人因違反道路交通管理處罰條例案件，對於臺
北市交通事件裁決所於民國98年 3月19日所為之處分（原處分案
號：北市裁罰字第裁22-CU0000000號），聲明異議，本院裁定如
下：
    主  文
異議駁回。
    理  由
一、按機器腳踏車駕駛人或附載座人未依規定戴安全帽者，處駕
    駛人新臺幣（下同）五百元罰鍰，道路交通管理處罰條例第
    三十一條第六項定有明文。
二、本件原處分機關臺北市交通事件裁決所係以：異議人即受處
    分人甲○○於民國九十八年一月四日上午十一時十一分許，
    駕駛車號 AWE-468號重型機車，行經臺北縣新店市○○路○
    段與竹林路口時，未依規定戴安全帽，而遭舉發單位臺北縣
    政府警察局新店分局警員乙○○當場以拍照方式採證，並以
    異議人所有上開車輛有違反前揭道路交通管理處罰條例第三
    十一條第六項規定之行為逕行製單舉發，裁處異議人罰鍰五
    百元，經舉發單位將舉發通知單及採證照片送達異議人後，
    異議人於舉發通知單上所載應到案日期即同年二月二十日前
    之同年月四日向原處分機關提出申訴，經原處分機關函請舉
    發單位調查結果，仍認異議人有前開違規行為，原處分機關
    乃於同年三月十九日依道路交通管理處罰條例第三十一條第
    六項及違反道路交通管理事件統一裁罰基準及處理細則第四
    十三條、第四十四條、第六十七條之規定，裁處異議人罰鍰
    五百元。
三、異議意旨略以：上開機車於事發當日上午十時三十分許，在
    臺北縣新店市○○路○段四八三號「嶺秀天廈」前故障，無
    法發動，異議人僅得推車找店修車，詎料星期日店家均未開
    門做生意，異議人即推車約三十分鐘抵達青潭國小前之機車
    行隔壁之早餐店稍事休息，在此之前，異議人均有戴安全帽
    ，迨異議人與早餐店客人閒聊後，繼續上路找尋車行，此時
    因天熱流汗，才脫下安全帽，嗣異議人推車前行約十分鐘，
    抵達北宜路與竹林路口，適前方號誌即將轉為紅燈，異議人
    即坐在機車上等待燈號轉換並稍事休息，此時竟恰巧遭警員
    照相舉發未戴安全帽，如異議人確未戴安全帽騎乘機車，警
    員何以不攔下異議人直接告發？另異議人於當日上午近十一
    時三十分許，推車至北宜路與新烏路口之機車行更換電瓶及
    火星塞後，機車始能發動云云。
四、查異議人於九十八年一月四日上午十一時十一分許，駕駛車
    號 AWE-468號重型機車，行經臺北縣新店市○○路○段與竹
    林路口時，未戴安全帽等情，業據證人即舉發警員乙○○於
    本院訊問時證述屬實（見本院卷第二０至二一頁），並有其
    所拍攝之採證照片附卷可稽（見本院卷第八頁、第二三頁）
    ，是異議人駕駛機車未依規定戴安全帽之違規事實，已堪認
    定。異議人雖辯稱：伊機車故障，無法發動，故推車欲覓店
    家修理，因天熱流汗，始脫下安全帽，迨行至事發地點時，
    因前方燈號即將轉紅，故坐在機車上等待號誌轉換，當時伊
    僅騎在機車上，向前滑行，想看機車能否啟動云云，惟查：
  (一)證人乙○○明確證稱：伊當時站在北宜路二段與竹林路口執
    勤，看見異議人從伊身後騎車行經伊身邊，至前方紅綠燈處
    ，大約騎行五公尺，伊很確定異議人係騎乘、而非推或牽機
    車，且異議人騎在機車上的狀態看來不太像是機車故障、在
    嘗試發動等語（見本院卷第二０頁反面至第二一頁），而依
    卷附採證照片所示異議人跨坐在機車上之情狀以觀，亦難認
    異議人之機車確有故障、無法發動而需由異議人「推」車始
    能前行之情事（見本院卷第二三頁之放大採證照片），是證
    人乙○○之證言，應屬可信，異議人所辯「推車」乙節，顯
    有違常情，已難遽採。
  (二)至異議人辯稱其當日曾至機車行更換電瓶及火星塞乙節，固
    據其提出英吉機車行所開立之免用統一發票收據為證（見本
    院卷第二四頁），然此充其量僅足證明異議人當日有更換電
    瓶及火星塞之事實，而無從認定異議人機車之故障時點為何
    （換言之，異議人之機車係在本件為警舉發之前或之後故障
    ，均有可能），要難逕謂其機車確係在為警舉發「之前」即
    已無法發動，從而前開機車行之收據，亦不足以據為有利於
    異議人之認定。
  (三)況退步言，異議人所辯機車故障乙節，縱令屬實，然前揭道
    路交通管理處罰條例第三十一條第六項規定：「機器腳踏車
    駕駛人……未依規定戴安全帽者，處駕駛人……罰鍰」，考
    其立法理由略謂：「據肇事結果統計及醫學分析，機車駕駛
    人肇事後，頭部受傷之可能性較大且較為嚴重，為減少社會
    成本之支出，爰予明定機車駕駛人或附載人員均應戴安全帽
    」，顯係為保護在道路上駕駛機器腳踏車（簡稱機車）之人
    ，減輕其頭部受傷之可能及程度，而所謂「駕駛機車」，係
    指駕馭機車、使機車移動、行駛在道路上，亦即凡以人力、
    電力、獸力或其他方式，使機車在道路上行進，均屬之，並
    不限於以電動機器腳踏（利用馬達馬力）之方式騎行機車，
    始足當之，蓋因不論以人力、電動、獸力或其他方式騎乘機
    車之用路人，只要行駛在道路上，均有因交通事故致頭部受
    傷之可能，故立法者特於上開條例中制定機車駕駛人在使用
    道路時應戴安全帽之明文。本件依採證照片顯示，異議人之
    機車於遭舉發當時，正位於車道上，異議人則未戴安全帽、
    雙腳跨騎、乘坐在該機車上（見本院卷第二三頁），異議人
    復自承其當時騎乘之機車有「向前滑行約二、三公尺距離」
    之事實（見本院卷第一五頁異議人書寫之交通違規陳述單及
    查詢單），顯見異議人已有駕馭其機車、使機車在道路上移
    動、行駛之行為，至為明確，則無論其係「純以人力使機車
    在道路上移動」抑或「以電動馬力騎行在車道上」，皆屬駕
    駛機車之行為，自均應依規定戴安全帽，要不得以「機車故
    障無法發動而以己力推車」為由主張免罰。
  (四)至異議人雖另以警員未當場攔停直接舉發云云，質疑警員舉
    發之正確性。惟按汽車駕駛人之行為，經以科學儀器取得證
    據資料證明其行為違規，當場不能或不宜攔截製單舉發者，
    得逕行舉發，此觀道路交通管理處罰條例第七條之二規定即
    明。本件舉發警員乙○○依當時情形，認不能或不宜攔截製
    單舉發，而以照相設備拍攝異議人證明其行為違規，於法自
    無不合。異議人徒以警員未予當場攔停為由，辯稱其並無違
    規云云，顯屬事後卸責之詞，洵不足採。
五、綜上所述，異議人確有於前揭時、地駕駛機器腳踏車未依規
    定戴安全帽之違規行為，從而，原處分機關依道路交通管理
    處罰條例第三十一條第六項、違反道路交通管理事件統一裁
    罰基準及處理細則第四十三條、第四十四條及第六十七條規
    定，裁處異議人罰鍰五百元，核無違誤。異議人之異議，為
    無理由，應予駁回。
據上論斷，應依道路交通案件處理辦法第十九條，裁定如主文。
中    華    民    國    98    年    4     月    30    日
                  交通法庭法  官  陳芃宇
以上正本證明與原本無異。
如不服本裁定，應於送達後5日內，向本院提出抗告狀。
                          書記官  徐鶯尹
中    華    民    國    98    年    4     月    30    日


司法院資訊處製作；財團法人民間司法改革基金會備份。
